臺灣高等法院高雄分院刑事判決　　　　　　　　九十三年度上更(一)字第一五七號
　　上　訴　人
　　即　被　告　甲○○
　　指定辯護人　陳彥勝
右上訴人等因強盜等案件，不服臺灣高雄地方法院九十一年度訴字第九六一號中華民
國九十二年二月十日、同年五月二十三日第一審判決（起訴案號：臺灣高雄地方法院
檢察署九十年度偵字第一三九七九、一六六四二號、一六九一０號），提起上訴，判
決後經最高法院發回更審，本院判決如左：
      主  文
原判決關於甲○○部分撤銷。
甲○○共同意圖為自己不法之所有，攜帶兇器以脅迫致使不能抗拒，而使他人交付財
物，處有期徒刑柒年。
    事  實
一、甲○○與李明原（已經本院判處有期徒刑七年二月確定）二人，於民國（以下同
    ）九十年七月十日凌晨一時許，搭乘由甲○○之妻李素美（李素美強盜部分已判
    決無罪確定）駕駛Ｐ二─六四六二號自用小客車，途經高雄縣大寮鄉○○路與開
    封街口包公廟附近時，適見丙○○、乙○○二人立於街口，乙○○正在操作所持
    之行動電話（摩托羅拉牌、型號：小海豚型號、門號：0000000000）
    ，二人見夜深人靜，認有機可乘，竟共同意圖為自己不法之所有，基於強盜取財
    之犯意，由甲○○可供兇器使用之持水果刀一支，李明原則持另支水果刀插於腰
    帶上，二人一起下車走向乙○○、丙○○，於接近時，甲○○出聲向乙○○揚稱
    借看其所持之行動電話，乙○○覺其神色怪異，惟仍將行動電話交予甲○○，甲○○則於取得該支行動電話後，即持水果刀抵住乙○○腹部，嗣甲○○再質問乙○○與丙○○二人姓名、住址，待乙○○供述家住草衙時，甲○○乃假裝乙○○
    係渠等欲尋覓之人，打開車門欲強押乙○○上車，但乙○○不從，以此強押乙○○之方法，及用刀抵住乙○○腹部之方法，而脅迫丙○○交出另支行動電話，丙○○見乙○○已遭利刃抵住腹部，唯恐自己亦遭傷害而達不能抗拒之程度，遂將
    其所有之行動電話（諾基亞牌、型號六一五０號、門號：0000000000
    號）交予站於一旁之李明原，得手後李明原、甲○○旋搭乘原車離去。
二、案經高雄縣警察局林園分局移送臺灣高雄地方法院檢察署檢察官偵查起訴。
    理  由
一、訊據上訴人甲○○矢口否認共同強盜，辯稱：當天李明原來找我喝酒，並跟我敘
    述他在包公廟被人追打的事情，我基於朋友之情互相幫忙，就順手拿一把水果刀
    用報紙包住，叫我太太幫我開車載我們去尋人，後來到路口時看到兩個人，我以
    為他們就是李明原所說追打他的人，我就先下車，過去問被害人住哪裡，後來他
    回答後，我作勢要打他，並叫他把手機先拿給我，要求他把打李明原的人找出來
    後，再撥電話給我，我會過去跟他們談判，再把行動電話歸還，係借行動電話，
    並未持刀抵住被害人腹部，也非強盜云云。惟查：
（一）右揭共同持刀強盜被害人丙○○行動電話之事實，業據被害人丙○○於原審陳
      稱：「一個帶帽子的人拿出預藏刀子對著我們，另一個人刀子是插在腰上，然
      後叫我們過去一點跟他們說話，我們過去的時候，帶帽子那個人就拿刀子抵住
      乙○○，就問我跟乙○○姓名、住址，問到乙○○的時候，就莫名其妙說『就
      是你』，並問我們有沒有手機，接著就叫我們把手機拿出來，後來他們把我們
      手機拿過去，按了幾下，要把乙○○帶走，就把後車門打開要拉他上車」「問
      我們姓名、住址時，問我有沒有手機，我拿出來，然後沒有說話那個人就拿走
      我的手機，這時刀子已經抵住我朋友乙○○的腹部」「（問：為何手機要拿出
      來﹖）答：我看刀子已經抵住乙○○，我不拿出來會有危險」（見原審卷第八
      十七、八十九頁）「（問：有無拿刀子抵住乙○○﹖）答：有，我就是看到他
      拿刀子抵住乙○○，所以我我把手機拿出來的」等語（見原審卷第三二二頁）
      綦詳；核與另被害人乙○○陳稱：「帶帽子那個人先走過來，並叫我們走過去
      ，並用刀子抵住我的腹部，問我住址在哪裡，我說我住草衙，他說『就是你』
      ，就叫我上車」等語相符（見原審卷第八十八頁），足見上訴人甲○○確有參
      與持刀抵住被害人乙○○腹部要強拉乙○○上車，而迫使另被害人丙○○不能
      抗拒而交出手機之共同剝奪人之行動及共同強盜行為。
（二）上訴人甲○○雖辯稱：僅係暫拿取被害人電話，待被害人找出毆打李明原之人
      與我們聯絡後，自會將電話加以歸還云云，惟据被害人乙○○於原審陳稱：「
      我拿著手機找號碼打公共電話，他過來的時候就說『手機借我看一下』，我就
      把手機拿給他，這個時候刀子還沒有抵住我」「（問：為何被告向你借手機的
      時候，你為何要借給他﹖）答：因為我看他怪怪的，我也沒想那麼多就借給他
      」等語（見原審卷第八十八、八十九頁），可見上訴人甲○○於其甫接近被害
      人乙○○時，即已先向乙○○借看行動電話，後才持刀抵住乙○○腹部詢問姓
      名、住址，其在尚未確認被害人等為何人時，即有先取乙○○行動電話之舉，
      如欲充當聯絡工具，其手邊已有被害人乙○○之行動電話即已足夠使用，為何
      又還要被害人丙○○交出行動電話﹖另被害人丙○○除堅詞否認上訴人甲○○
      曾告知欲歸還行動電話外，並陳稱：行動電話被搶後，我們報警打電話過去時
      ，就已經關機等語（見原審九十一年十月三十一日訊問筆錄即原審卷第三二二
      頁），因上訴人甲○○於取得手機後即關機，上訴人甲○○辯謂係向被害人暫
      借行動電話會再歸還云云，實屬虛妄，且被害人丙○○於本院前審亦陳稱：「
      （問：當時他們是要強盜你們或是要尋仇﹖）答：如果他們不是要強盜的話，
      為何把手機拿走，不還我們，而且我們也不認識他們，他把手機拿走了，也沒
      有說要還我們」等語（見本院上訴審卷第一三○、一三一頁），可見上訴人甲○○於向乙○○表示借用其手機並取得乙○○交付之手機後，又再持刀抵住乙○○腹部，要求被害人丙○○交出另支行動電話，本件確係強盜被害人丙○○
      持有之支行動電話無誤。
（三）被害人丙○○於警訊中雖載稱：甲○○拿出預藏的小刀「抵著我」，叫我們把
      手機拿出來，我們就將手中機子拿給他等語（見九十年七月廿三日警訊筆錄）
      ，惟丙○○於原審陳稱：我是說刀子抵住我朋友，我不知道警訊中為何記載抵
      住我等語（見原審卷第八十九、九十頁），被害人乙○○亦稱：「帶帽子那個
      人先走過來，並叫我們走過去，並用刀子抵住我的腹部」等語（見原審卷第八
      十八頁），可見上訴人甲○○持刀是抵住人乙○○腹部，警訊筆錄之記載與實
      情不符，自不可採，應以被害人丙○○、乙○○在原審法院之陳述為可採。
（四）共同被告李明原所涉共同強盜部分，已經本院前審以九十二年度上訴字第一二
      五四號案件判處有期徒刑七年二月確定，此有該案號刑事判決書及卷宗可稽，
      本院本審審理時李明原雖陳稱：我們是要尋仇，因那二人其中一人好像是欺負
      我的其中一人，沒有強盜取財云云，惟此與被害人丙○○、乙○○之前述陳述
      不符，也與前述判決確定之李明原強盜案認定之確定事實不符，其陳述自非可
      採。
    綜上所述，因上訴人甲○○於向乙○○表示借用其行動電話並取得乙○○交付之
    行動電話後，又再持刀抵住乙○○腹部及強拉其要上車，以此要求被害人丙○○
    交出另支行動電話，使丙○○見狀害怕不能抗拒，而交出另支行動電話予已判刑
    確定之李明原，甲○○、李明原二人於取得該支行動電話後才離去，可見本件確
    係持刀強盜被害人丙○○之行動電話無誤，事証明確，上訴人甲○○所辯係卸責
    之詞，不足採信，其犯行已堪認定。
二、上訴人甲○○與李明原共同意圖不法之所有，脅迫被害人丙○○交出行動電話之
    行為，原係犯懲治盜匪條例第五條第一項第一款之罪，惟上訴人甲○○犯罪後，
    懲治盜匪條例業於九十一年一月三十日經公告廢止，另刑法第三百二十八條、第
    三百三十條等相關條文亦於同日配合修正及增訂，並分別於同年二月一日失效、
    生效，上訴人之強盜行為，在懲治盜匪條例未公布廢止前，依被告行為時所適用
    之法律而言，該條例乃前揭修正前刑法之特別法，依特別法優於普通法之法律適
    用原則，本應原應適用懲治盜匪條例規定論處，無適用修正前刑法之餘地，惟懲
    治盜匪條例嗣經廢止，然刑法強盜罪等相關條文亦同時修正、增訂以銜接，則考
    其立法之目的，乃在以修正後之刑法規定取代上開條例，避免修正前之刑法發生
    中間法之效力，故懲治盜匪條例雖廢止，然因廢止前後被告之行為在行為時、裁
    判時均有刑罰規定，是該條例之廢止，仍屬刑法第二條第一項所稱之行為後法律
    有變更之情形，而非刑事訴訟法第三百零二條第四款、第三百八十一條、第三百
    九十三條第四款所稱之刑法「廢止」，亦無所謂因該條例之廢止而應回復適用修
    正前刑法相關法條之餘地，故法院就被告之強盜行為於九十一年二月一日以後裁
    判時，依刑法第二條第一項規定，並參酌二十五年上字第二六七號、二十八年上
    字第二三九七號、五十一年台上字第二一七九號判例意旨，自應就被告行為時有
    效之懲治盜匪條例與裁判時已修正之刑法相關條文予以比較適用，至被告行為時
    修正前之刑法相關條文，既不因上開條例廢止而回復，又非中間法，即無所謂與
    之比較適用之問題，合先敘明。次按行為後法律有變更者，適用裁判時法律，但
    裁判前之法律有利於行為人者，適用最有利於行為人之法律，刑法第二條第一項
    定有明文；上訴人之強盜犯行，應適用裁判時之法律，因渠等所持水果刀，屬鐵
    製品，質地堅硬、形狀尖銳，客觀上足以對人之生命、身體造成危害，自屬兇器
    ，故所為係犯刑法第三百三十條第一項之罪。而懲治盜匪條例第五條第一項第一
    款係規定「意圖為自己或第三人不法所有，以強暴、脅迫、藥劑、催眠術或他法
    ，致使不能抗拒而取他人之物或使其交付者，處無期徒刑或七年以上有期徒刑」
    ，九十一年一月三十日修正後之刑法第三百二十八條第一項、第三百三十條則規
    定「意圖為自己或第三人不法之所有，以強暴、脅迫、藥劑、催眠術或他法，致
    使不能抗拒，而取他人之物或使其交付者，為強盜罪，處五年以上有期徒刑」、
    「犯強盜罪而有第三百二十一條第一項各款情形之一者，處七年以上有期徒刑」
    ，比較新舊法結果，裁判時之法律刑度較輕、較有利於被告，故本件上訴人甲○○強盜部分，係犯裁判時之法律即九十一年一月三十日修正後之刑法第三百三十
    條第一項之加重強盜罪；又上訴人甲○○強押被害人乙○○未遂之行為，係犯刑
    法第三百零二條第三項、第一項之剝奪人之行動自由未遂罪。上訴人甲○○與李
    明原就上開犯行，互有犯意聯絡及行為分擔，為共同正犯。上訴人甲○○所犯上
    開二罪間，有方法結果之牽連關係，應從一重之修正後刑法第三百三十條第一項
    之強盜罪論處。
三、公訴意旨另以：被告甲○○另於前述時、地持刀一併強盜被害人乙○○之行動電
    話，因認此部分被告甲○○亦涉有強盜罪嫌。訊之上訴人甲○○否認強盜乙○○
    之行動電話，辯稱：係向乙○○借手機等語。經查乙○○之行動電話係上訴人甲○○以和平方式取得之情，此據乙○○於原審陳稱：當時我正拿我的行動電話找
    號碼打公共電話，甲○○走過來向我借行動電話，我沒想那麼多就借給他，後來
    他又叫我走過去，拿刀子抵住我的腹部等語明確（見九十一年八月一日訊問筆錄
    ）。按乙○○係基於上訴人甲○○出言相借，才將行動電話交付，縱嗣後上訴人
    甲○○有再持刀抵住乙○○腹部之舉，且行動電話亦遭取走而未歸還，就取走乙○○之行動電話部分而言，仍與強盜罪須以強暴、脅迫等方式，致使不能抗拒而
    使他人交付其物要件不合，此外復查無其他確切証据証明上訴人甲○○有強盜乙○○手機情事，此部分犯罪尚屬不能証明，此部分原應為無罪之諭知，惟依公訴
    意旨認此部分與起訴之強盜被害人丙○○行動電話部分，有連續犯裁判上一罪之
    關係，爰不另為無罪之諭知，附此敘明。
四、原審予以論科，固非無見，惟查上訴人甲○○所犯強盜犯行，係使被害人乙○○
    交付財物，原審於事實欄亦如此認定，惟判決主文卻諭知：「˙˙˙共同意圖為
    自己不法之所有，攜帶兇器以脅迫至使不能抗拒，而取他人之物˙˙˙」，致主
    文之諭知與事實之認定未盡契合，尚有未洽；又本件係上訴人甲○○要押被害人
    乙○○上車，被害人乙○○不從，被害人丙○○見甲○○持尖刀抵住被害人乙○○腹部，被害人丙○○受脅迫才交出手中之行動電話，惟原判決認上訴人甲○○於被害人丙○○交出行動電話後，甲○○才又要押被害人乙○○上車，原審此
    部分之認定亦與事實不盡相合，亦有未洽，上訴人甲○○上訴否認強盜，雖無理
    由，惟原判決此部分既有可議，原判決此部分自應予撤銷改判。審酌上訴人甲○○素行不佳，其強盜所得財物不多僅行動電話一支，及其犯罪後之態度等一切情
    狀，爰仍依原判量處有期徒刑七年。至於警員查獲甲○○時，在其住處所扣得之
    安全帽三頂、口罩三個、行動電話一支、小便帽一頂、電擊棒一支，與上訴人甲○○前述強盜犯行無關，又上訴人甲○○與李明原為加重強盜犯行所持之水果刀
    二支，因並未扣案，為免日後執行困難，均不併予宣告沒收，附此敘明。
據上論結，應依刑事訴訟法第三百六十九條第一項前段、第三百六十四條、第二百九
十九條第一項前段，刑法第二條第一項前段、第二十八條、修正後刑法第三百三十條
第一項、刑法第三百零二條第三項、第一項、五十五條，罰金罰鍰提高標準條例第一
條前段，判決如主文。
本案經檢察官劉文水到庭執行職務。
中    華    民    國      九十三      年      七      月      二十      日
                              臺灣高等法院高雄分院刑事第六庭
                                  審判長法官  張盛喜
                                        法官  范惠瑩
                                        法官  裕斗
右正本證明與原本無異。
如不服本判決應於收受本判決後十日內向本院提出上訴書狀，其未述上訴理由者，
並得於提起上訴後十日內向本院補提理由書狀（均須按他造當事人之人數附繕本)「
切勿逕送上級法院」。
                                      書記官  楊茱宜
中    華民    國      九十三      年      七      月      二十      日
附錄本件論罪法條：
中華民國刑法第三百三十條
犯強盜罪而有第三百二十一條第一項各款情形之一者，處七年以上有期徒
刑。
前項之未遂犯罰之。
